臺灣高雄地方法院刑事判決　　　　　　 100年度簡上字第64號
上　訴　人
即　被　告　楊安綺原名楊宸語.
上列上訴人因業務侵占案件，不服本院高雄簡易庭中華民國99年
12月30日99年度簡字第2018號所為之第一審判決（聲請簡易判決
處刑案號：臺灣高雄地方法院檢察署99年度偵字第29705 號），
提起上訴，本院管轄之第二審合議庭裁定改以簡式審判程序審理
，判決如下：
    主  文
原判決關於楊安綺對林新豐、林李冉妹犯業務侵占部分暨定應執
行刑部分均撤銷。
楊安綺犯業務侵占罪，處有期徒刑陸月，如易科罰金，以新臺幣
壹仟元折算壹日。
其他上訴駁回（即對曾秀枝、李碧惠犯業務侵占部分）。
上開撤銷改判所處之刑，與上訴駁回部分所處之刑，應執行有期
徒刑捌月，如易科罰金，以新臺幣壹仟元折算壹日。
    事  實
一、楊安綺（原名楊宸語）於民國78年5 月起至97年6 月間受僱
    於國泰人壽保險股份有限公司（下稱國泰人壽公司），擔任
    展業旗山通訊處營業專員，負責業務拓展，及向客戶提供收
    費、各種保險金給付申請及款項轉交、保單質押貸款之申請
    、利息之收取及償還款解繳公司等服務，為從事業務之人。
    詎竟各基於意圖為自己不法所有之犯意，分別於如附表所示
    之時間，在高雄縣美濃鎮等地，分別向附表所示之保戶林新
    豐等人，各收取如附表所示之保險費後，將其收取屬於國泰
    人壽公司所有，由其在業務上暫時持有保管之附表所示之保
    費共計新臺幣（下同）187,717 元，變易持有為所有之意思
    ，予以侵占入己。嗣經國泰人壽公司發現被告收取應繳回公
    司之保費款項有短少，始查悉上情。
二、案經臺灣高雄地方法院檢察署檢察官自動簽分偵後，聲請以
    簡易判決處刑。
    理  由
一、本件上訴人即被告（下稱被告）楊安綺所犯之罪，其法定刑
    非死刑、無期徒刑、最輕本刑為3 年以上有期徒刑以外之罪
    ，亦非高等法院管轄第一審案件，被告於本院審理中就被訴
    事實為有罪之陳述，經告知被告簡式審判程序之旨，並聽取
    檢察官、被告之意見後，本院合議庭裁定進行簡式審判程序
    ，依刑事訴訟法第273 條之2 規定，本件證據調查，不受同
    法第159 條第1 項、第161 條之2 、第161 條之3 、第163
    條之1 及第164 條至第170 條規定之限制，合先敘明。
二、上開業務侵占之犯罪事實，業據被告楊安綺於警詢、偵訊及
    本院審理時均坦承不諱，核與被害人國泰人壽公司之告訴代
    理人曾士治於偵訊時指訴之情節相符，復有被告侵害明細表
    、保戶林新豐於97年4 月28日出具之聲明書影本、保戶林李
    冉妹於97年4 月28日出具之聲明書影本、保戶李碧惠於97年
    4 月24日出具之聲明書影本、被告於97年5 月7 日出具之報
    告書影本、被告於97年5 月7 日出具之切結書影本、被告提
    供之郵政劃撥儲金存款收據影本等附卷可資佐證；足徵被告
    之自白與事實相符，本件事證明確，被告所為如附表所示之
    業務侵占犯行，均堪以認定，應依法論科。
三、論罪科刑部分：
  (一)按侵占罪係即成犯，故侵占行為一經完畢，罪即成立，縱於
    事後將侵占之款全數吐出，或已自認賠償，亦不能解除犯罪
    之責任（最高法院30年上第2902號判例參照）。故被告雖已
    將侵占之款項，悉數償還予國泰人壽公司，業據告訴代理人
    辛有才於偵訊時陳明在卷，復有郵政劃撥儲金存款單1 張附
    卷可按（見臺灣高等法院高雄分院99年度上易字第501 號卷
    第7 頁），惟揆諸上開說明，仍無解於業務侵占犯行之成立
    。
  (二)按所謂業務係指吾人於社會生活中所繼續經營之事務。查被
    告自78年5 月間起至97年6 月間，受僱於國泰人壽公司，擔
    任展業旗山通訊處營業專員，負責業務拓展，及向客戶提供
    收費、各種保險金給付申請及款項轉交、保單質押貸款之申
    請、利息之收取及償還款解繳公司等服務，是其所為代國泰
    人壽公司收取保費之事務，即係被告在社會生活中所繼續經
    營之事務，而為從事業務之人，故被告持有國泰人壽公司應
    收保險費，即為基於業務上之關係而持有他人之物，其利用
    業務上之機會，侵占其業務上持有如附表編號1.2.3.所示之
    保險費，核其所為，均係犯刑法第336 條第2 項之業務侵占
    罪。又附表編號1.所示之保戶林新豐、林李冉妹係母子關係
    ，被告係同一天向林新豐、林李冉妹收取保險費等情，已據
    被告供明在卷，又林新豐、林李冉妹係同住於高雄縣美濃鎮
    ○○里○○街6 號乙節，亦有林新豐、林李冉妹出具之聲明
    書可按，顯見被告係同時收取林新豐、林李冉妹之保險費，
    並予以侵占入己，被告於同日以一侵占行為，同時侵占林新
    豐、林李冉妹繳交之保險費，係一行為觸犯數罪名，為同種
    想像競合犯，應從一重之業務侵占罪論處。檢察官認被告侵
    占林新豐、林李冉妹繳交之保險費部分，應屬數罪併罰，容
    有誤會。被告先後3 次業務侵占犯行，行為彼此獨立，依一
    般社會健全觀念，足以明確區隔，是其犯意個別、行為分殊
    ，應分論併罰。
四、上訴駁回部分：
    原審以被告犯如附表編號2.3.所示之業務侵占罪（保戶曾秀
    枝、李碧惠部分）之罪證明確，適用刑法第336 條第2 項、
    刑法施行法1 之1 條第1 項、第2 項前段之規定，並審酌被
    告受僱於告訴人並負責向保戶收取保險費，因清償債務之需
    要用錢孔急，竟利用職務之便擅自將所收取之保險費侵占入
    己花用，造成告訴人受有如附表編2.3.所載之損害金額，其
    犯罪之手段、動機、目的均非可取，惟念其犯後尚知坦承犯
    行態度良好，並足見其悔意，且業已將所侵占之款項全數返
    還予告訴人，兼衡其自稱係單親家庭、經濟狀況並非良好等
    一切情狀，每罪分別量處被告有期徒刑6 月，如易科罰金，
    均以新臺幣1,000 元折算1 日等情，本院經核原審判決此部
    分之認事用法，尚無不合，量刑亦稱妥適，被告上訴意旨以
    原審量刑過重，並無理由，應駁回被告之上訴。
五、撤銷改判部分：
    原審以被告侵占保戶林新豐、林李冉妹繳交之保險費部分之
    業務侵占犯行，事證明確，予以論罪科刑，固非無見。惟查
    ，被告侵占林新豐、林李冉妹繳交之保險費，係以一行為觸
    犯數罪名之想像競合犯裁判上一罪關係，已如前述，原審認
    被告此部分所為屬數罪，應分論併罰，尚有違誤，被告上訴
    意旨認原審就此部分量刑過重，雖無理由，惟原判決該部分
    既有上開可議之處，自應由本院將原判決該部分暨定執行刑
    之部分撤銷改判。爰審酌被告利用職務之便，侵占業務上持
    有之財物，所為雖不可取，惟念其犯後坦承犯行，頗具悔意
    ，已將侵占款項全部償還國泰人壽公司，已如前述，並斟酌
    其犯罪動機、手段、所侵占之金額、所生損害、知識程度、
    生活狀況等一切情狀，就撤銷部分量處如主文第二項所示之
    刑，並諭知易科罰金之折算標準，併與上訴駁回部分定其應
    執行刑及諭知易科罰金之折算標準。又按被告為前開犯行後
    ，刑法第41條之規定業有修正，並於98年12月30日公布，嗣
    於99年1 月1 日施行，而修正後之刑法第41條第8 項雖規定
    「第1 項至第4 項及第7 項之規定，於數罪併罰之數罪均得
    易科罰金或易服社會勞動，其應執行之刑逾6 月者，亦適用
    之」，然因修正前刑法第41條第2 項「前項（即易科罰金之
    折算標準）規定於數罪併罰，其應執行之刑未逾6 月者，亦
    適用之」之規定（嗣於98年1 月21日修正時移列至同條第8
    項），業經大法官釋字第662 號解釋宣告自98年6 月19日起
    失其效力，是上開修正後之刑法第41條第8 項規定，僅係依
    大
    法官釋字第662 號解釋意旨予以明文化，不生新舊法比較問
    題，而應逕行適用現行、有效之刑法第41條第8 項此一裁判
    時法處斷，附此敘明。
六、至被告及檢察官固均請求宣告緩刑等語，惟按受2 年以下有
    期徒刑、拘役或罰金之宣告，而得宣告緩刑者，以未曾受有
    期徒刑以上刑之宣告，或前受有期徒刑以上刑之宣告，執行
    完畢或赦免後，5 年以內未曾受有期徒刑以上刑之宣告，而
    認為以暫不執行為適當時，始得為之，刑法第74條規定甚明
    。所謂受有期徒刑以上刑之宣告，祇須受刑之宣告為已足，
    是否執行在所不問。因而前受有期徒刑之宣告雖經同時諭知
    緩刑，苟無同法第76條其刑之宣告失其效力之情形，仍不得
    於後案宣告緩刑（最高法院90年度臺上字第1998號判決可資
    參照）。次按凡在判決前已經受有期徒刑以上刑之宣告確定
    者，即不合於緩刑條件，至於前之宣告刑已否執行，以及被
    告犯罪時間之或前或後，在所不問，因而前已受有期徒刑之
    宣告，即不得於後案宣告緩刑（最高法院54年臺非字第148
    號判例可供參酌）。經查，本件被告前於96年4 月、5 月及
    97年4 月間，同因業務侵占保戶所繳交保險費之犯行（下稱
    前案），經臺灣高等法院高雄分院判處應執行有期徒刑10月
    ，緩刑4 年，嗣於99年7 月19日確定乙節，有前開判決書及
    臺灣高等法院被告前案紀錄表附卷可參。是本件判決時，被
    告於前案經宣告之有期徒刑10月既無失其效力之情形，且前
    案與本件之業務侵占犯行係分論併罰之數罪關係，則揆諸前
    揭說明本件被告所犯之業務侵占罪，已不符合前揭得為宣告
    緩刑之要件，本院自無從併為緩刑之宣告，附此陳明。
據上論斷，應依刑事訴訟法第455 條之1 第1 項、第3 項、第36
8 條、第369 條第1 項前段、第364 條、第273 條之1 第1 項、
第29 9條第1 項前段，刑法第336 條第2 項、第55條、第51條第
5 款、第41條第1 項前段、第8 項，刑法施行法第1 條之1 ，判
決如主文。
本案經檢察官陳孟皇到庭執行職務。
中    華    民    國  100     年    3     月    31    日
                  刑事第八庭  審判長法  官     王伯文
                                    法  官     陳俊宏
                                    法  官     何秀燕
以上正本證明與原本無異。
不得上訴。
中    華    民    國   100    年    3     月    31    日
                                    書記官     蔡蓓雅
附錄本件論罪科刑法條：
中華民國刑法第336條第2項
對於業務上所持有之物，犯前條第 1 項之罪者，處 6 月以上
5 年以下有期徒刑，得併科 3 千元以下罰金。
附表：
 ┌──┬────┬──────┬─────┬──────┐
 │編號│  保戶  │ 收取時間   │ 收取金額 │ 備註       │
 │    │        │            │（新臺幣）│            │
 ├──┼────┼──────┼─────┼──────┤
 │1.  │林新豐  │97年2 月間  │ 44,183元 │迄97年4 月28│
 │    ├────┤            ├─────┤日始報繳公司│
 │    │林李冉妹│            │ 13,677元 │            │
 │    │        │            │          │            │
 ├──┼────┼──────┼─────┼──────┤
 │2.  │曾秀枝  │97年2 月間  │108,000元 │於97年4 月中│
 │    │        │            │          │旬始退還保戶│
 ├──┼────┼──────┼─────┼──────┤
 │3.  │李碧惠  │97年4 月間  │ 21,857元 │迄97年4 月28│
 │    │        │            │          │日始報繳公司│
 ├──┼────┴──────┴─────┴──────┤
 │備註│被告楊安綺業務侵占上開保戶之保費共計187,717 元  │
 └──┴────────────────────────┘